【裁判字號】    95,訴,2669
【裁判日期】    951031
【裁判案由】    偽造有價證券等
【裁判全文】
臺灣高雄地方法院刑事判決              95年度訴字第2669號
公  訴  人  臺灣高雄地方法院檢察署檢察官
被      告  丙○○
                    （另案
指定辯護人  本院公設辯護人  丁○○
上列被告因偽造有價證券等案件，經檢察官提起公訴（95年度偵
字第4987號），本院判決如下：
    主  文
丙○○犯偽造有價證券罪，處有期徒刑參年肆月。如附表編號四
所示之偽造本票壹張，沒收。
被訴詐欺部分無罪。
    事  實
一、丙○○明知其自民國93年12月30日起陸續向甲○○借貸之款
    項均未償還，惟因急需金錢花用，為使甲○○同意再次借款
    ，遂於94年6 月14日中午某時許，在高雄市○○路玉山銀行
    前，未經其友人城慶豐之同意，即偽以城慶豐之名義（惟本
    票發票人欄誤繕為「城慶」），簽發如附表編號四所示面
    額為新台幣（下同）20,000元之本票1 紙並按捺指印，且為
    免甲○○發現，故意誤繕住址為高雄市三民區○○○路31之
    5 號，旋於同日前往甲○○位於高雄市○○路住處，佯稱受
    城慶豐委託向甲○○借款20,000元，並將上開偽造之本票1
    紙交予甲○○，遂致甲○○陷於錯誤而如數交付款項予丙○○。嗣因甲○○察覺上開本票發票人欄「城慶」之簽名有
    異，經詢問丙○○後，始知悉上情。
二、案經臺灣高雄地方法院檢察署檢察官偵查起訴。
    理  由
一、證據能力之判斷：
    按被告以外之人於審判外之言詞或書面陳述，除法律有規定
    者外，不得作為證據，刑事訴訟法第159 條第1 項定有明文
    。又被告以外之人於審判外之陳述，雖不符前4 條之規定，
    而經當事人於審判程序同意作為證據，法院審酌該言詞陳述
    或書面陳述作成時之情況，認為適當者，亦得為證據。當事
    人、代理人或辯護人於法院調查證據時，知有第159 條第1
    項不得為證據之情形，而未於言詞辯論終結前聲明異議者，
    視為有前項之同意，刑事訴訟法第159 條之5 亦定有明文。
    關於證人甲○○、乙○○、吳正珍、吳佳展及翁玉珍於偵查
    中之陳述、本票影本及公司帳目等證據，被告丙○○及其辯
    護人於本院行準備程序時均表示對證據能力不爭執等語（本
    院卷第31頁參照），且當事人均未於本院審理過程中聲明異
    議，本院審酌前開證據作成時之情況均屬正常，且與本案相
    關之待證事實具有關連性，認適當作為證據，依前開刑事訴
    訟法第159 條之5 之規定，認上開證據均具有證據能力。
二、有罪部分（即被訴偽造有價證券部分）：
    (一)事實之認定：
      1.被告於94年6 月14日中午某時許，在高雄市○○路玉山
        銀行前，明知未經友人城慶豐之同意，即以城慶豐之名
        義簽發如附表編號四所示面額為20,000元之本票1 紙並
        捺印指印，繼持向告訴人甲○○借款，告訴人並如數交
        付款項予被告等情，業據被告於本院審理中自承不諱（
        本院卷第29、87頁參照），核與證人城泰豐於偵查中所
        結證之情節相符（94年度他字第5051號卷第15頁參照）
        ，亦與證人甲○○於偵查及本院審理中所結證之情節一
        致（同上他卷第25、26頁、本院卷第49、50頁參照），
        並有被告偽造之上開本票1 紙附卷可稽（同上他卷第18
        頁參照）。職是，被告未經其友人城慶豐之同意，即以
        城慶豐之名義偽造本票後持之向告訴人行使以借貸款項
        乙節，應堪認定為真實。
      2.至被告雖辯稱：甲○○對於伊以城慶豐之名義偽造本票
        之事知情云云。惟查，被告於偵查中先係辯稱：因為係
        伊與城慶豐共同借款，所以甲○○要伊以城慶豐之名義
        簽發本票，伊有先當面告知城慶豐，城慶豐有表示同意
        云云（同上他卷第14頁參照）；嗣於本院行準備程序時
        則改稱：伊確實未經過城慶豐之同意就以城慶豐之名義
        簽發本票，而伊持該本票向甲○○借款時，亦未向甲○○告知未經城慶豐之同意，但伊有向甲○○告知本票係
        伊所填寫，甲○○僅要伊蓋指印，並表示將直接向伊催
        收債務云云（本院卷第29頁參照）；繼於本院行審判程
        序時，復改稱：伊確實未經城慶豐之同意即以城慶豐名
        義簽發本票，但甲○○對於此事知情云云（本院卷第87
        頁參照），則就被告是否曾向告訴人告知未經城慶豐之
        同意即以城慶豐名義簽發本票一節，被告辯詞先後顯有
        極大出入，是否堪值採信，已非無疑。又被告持上開偽
        造本票向告訴人借款時，本票上已有簽名、捺印，被告
        並向告訴人佯稱係友人城慶豐有急用欲借款，復未告知
        告訴人該本票係其所簽發，遂致告訴人陷於錯誤而如數
        交付款項予被告等情，業據證人甲○○於偵查及本院審
        理中結證稱：「（問：94年6 月14日被告有無持城慶豐
        的本票向你借2 萬元？）有。」、「（問：被告是否持
        城慶豐已經簽名、蓋章好的本票給你？）是。」、「（
        問：被告持本票給你時，是如何說？）被告說城慶豐有
        急用，要向我借錢週轉，大家都是朋友我借給他。」、
        「（問：當時你有無問被告，城慶豐為何沒有來向我借
        錢？）被告說是城慶豐要他過來先拿錢，後來被告才拿
        本票過來。」、「（問：被告有無說本票的來源？）被
        告說是城慶豐寫的，但後來我才發現好像是被告的筆跡
        。」、「（問：你有無問城慶豐有無借錢？）我沒有辦
        法聯絡到城慶豐。」、「（問：是城慶豐借錢，為何要
        將錢拿給被告？）因為大家都有認識。」等語明確（同
        上他卷第25、26頁、本院卷第49、50頁參照），佐以證
        人甲○○於偵查及本院審理中，係經告知具結義務及偽
        證處罰後始具結作證，理應知悉於偵查及本院審理中倘
        為不實證述，當受偽證罪之處罰，從而，其於偵查及本
        院審理中，衡情當無甘受偽證罪之處罰而故為虛偽不實
        陳述之理。復參以被告未經其友人城慶豐同意即以城慶
        豐名義簽發本票一事，倘如被告所述，告訴人確實知情
        ，則告訴人日後如持該紙本票向被告催收款項時，倘被
        告以該本票發票人之記載係「城慶豐」而不欲清償該筆
        款項，甚且主張未曾持該紙本票向告訴人借款，則告訴
        人豈非無任何憑據足資證明被告確曾向其借款？然告訴
        人並非至愚之人，衡情當不致如此為之。足見被告上開
        辯詞顯與常情有悖，應係事後卸責之詞，尚不足以採信
        。
      3.綜上，被告未經城慶豐同意，即偽以城慶豐之名義簽發
        本票，並持之向告訴人佯稱受城慶豐委託借款，遂致告
        訴人陷於錯誤而如數交付款項等犯行，均已事證明確，
        堪予認定，應依法論罪與科刑。
    (二)論罪與科刑：
      1.本案相關法律之比較適用：
        按行為後法律有變更者，適用行為時之法律；但行為後
        之法律有利於行為人者，適用最有利於行為人之法律，
        刑法第2 條第1 項定有明文。查於被告前開行為後，刑
        法第33條業經總統於94年2 月2 日修正公布，並依刑法
        施行法第10條之1 規定自95年7 月1 日施行。另於95年
        6 月14日公布之刑法施行法第1 條之1 規定，除變更刑
        法分則編所定罰金之貨幣單位為新臺幣外，並分別提高
        罰金數額為3 倍或30倍。職是，本件自應就被告行為前
        、後相關法律有修正者，依前揭規定加以比較以資適用
        。而修正前刑法第201 條第1 項偽造有價證券罪，原規
        定法定刑為「3 年以上10年以下有期徒刑，得併科3,00
        0 元以下罰金」，且依修正前刑法第33條第5 款及罰金
        罰鍰提高標準條例第1 條前段，規定罰金數額應為10元
        以上；然依刑法施行法第1 條之1 規定，修正後該條之
        法定刑度應為「3 年以上10年以下有期徒刑，得併科新
        臺幣90,000元以下罰金」，而修正後刑法第33條第5 款
        提高罰金數額為新臺幣1,000 元以上，並以百元計算之
        。是以該罪修正後關於有期徒刑之自由刑雖未加以變更
        ，惟就罰金數額下限則予以提高，故修正後之法律效果
        對行為人而言較屬不利，準此，應以修正前之規定對於
        被告較為有利，爰依刑法第2 條第1 項前段之規定，適
        用行為時即修正前之舊法。
      2.按本票依票據法之規定具金錢價值，並有流通性，自屬
        有價證券之一種。核被告丙○○所為，係犯修正前刑法
        第201 條第1 項之偽造有價證券罪。其偽造「城慶」
        署押之行為，係偽造有價證券之部分行為，其偽造有價
        證券後進而行使，其行使之低度行為應為偽造之高度行
        為所吸收，均不另論罪。又行使偽造有價證券之犯罪原
        即包含詐欺之性質，故行使偽造有價證券，所交付者即
        該證券本身之價值，則其詐欺取財仍屬行使偽造有價證
        券之行為，不另成立詐欺罪名（最高法院76年度台上字
        第4296號判決意旨參照），準此，被告持上開偽造之本
        票佯向告訴人調借現款之行為，不另論以詐欺取財罪名
        。本院審酌被告有毒品、偽造有價證券、賭博、公共危
        險、竊盜等多項前科，素行尚非良好，有臺灣高等法院
        被告前案紀錄表1 份可稽，且仍不知悔改，徒思不勞而
        獲，竟持偽造之有價證券向他人詐取錢財得逞，其行為
        實不足取，惟考量其犯後坦承部分犯行，且其所偽造之
        本票面額非鉅，及其犯罪之動機、目的、手段及所生危
        害等一切情狀，量處如主文所示之刑，以資懲儆。至被
        告所偽造如附表編號四所示之本票1 紙，係偽造之有價
        證券，爰依刑法第205 條規定，不問屬於犯人與否，併
        予宣告沒收；而前揭本票既已沒收，其上偽造之署押即
        不再另行宣告沒收，亦附此敘明。
三、無罪部分（即被訴詐欺部分）：
    (一)公訴意旨另略以：被告丙○○自93年12月30日起即陸續向
      告訴人甲○○借款，惟因無力償債，乃意圖為自己不法之
      所有，於94年10月5 日打電話予告訴人之友人乙○○，佯
      稱欲清償欠款，要求乙○○須返還其前所開立之本票原本
      ，告訴人遂於同日下午委託乙○○持被告因借款所簽發如
      附表所示之本票原本6 紙，前往被告位於高雄市○○○路
      123 號工作地點請求付款，嗣被告即向乙○○佯稱欲檢視
      本票，乙○○因不疑有他，即將上開本票原本交由被告查
      看，詎被告得手後竟拒不返還本票，復無意清償欠款。因
      認被告此部分之犯行另涉犯刑法第339 條第1 項詐欺取財
      罪嫌。
    (二)按犯罪事實應依證據認定之，無證據不得認定犯罪事實；
      又不能證明被告犯罪者，應諭知無罪之判決；刑事訴訟法
      第154 條第2 項、第301 條第1 項分別定有明文。次按犯
      罪事實之認定，應憑真實之證據，倘證據是否真實尚欠明
      確，自難以擬制推測之方法，為其判斷之基礎；而認定犯
      罪事實之證據係指足以認定被告確有犯罪行為之積極證據
      而言，該項證據自須適合於被告犯罪事實之認定，始得採
      為斷罪資料（最高法院53年臺上字第656 號、29年上字第
      3105號判例意旨參照）。又按刑事訴訟上證明之資料，無
      論其為直接或間接證據，均須達於通常一般之人均不致有
      所懷疑，而得確信其為真實之程度，始得據為有罪之認定
      ，若其關於被告是否犯罪之證明未能達此程度，而有合理
      懷疑之存在，致使無從形成有罪之確信，根據「罪證有疑
      ，利於被告」之證據法則，即不得遽為不利被告之認定（
      最高法院76年度臺上字第4986號判例意旨參照）。
    (三)公訴意旨認被告涉犯詐欺取財之罪嫌，無非係以被告之供
      述、證人甲○○、乙○○之證述、委託書及本票原本、影
      本等證據，為其主要之論據。訊據被告堅決否認有何詐欺
      取財犯行，辯稱：伊確有將124,500 元交付乙○○以轉交
      甲○○清償其前所積欠之款項，而乙○○亦當場親點款項
      確認無誤後，始將本票原本返還予伊，伊並未詐取本票原
      本等語。
    (四)經查：
      1.被告自93年12月30日起，確有持其所簽發如附表所示之
        本票6 紙陸續向告訴人甲○○借款，迄今仍有124,500
        元尚未返還，而於94年10月5 日下午某時許，告訴人委
        託友人乙○○持被告因借款所簽發之上開本票原本6紙
        ，前往被告位於高雄市○○○路123 號工作地點請求付
        款等情，業據證人甲○○、乙○○於偵查及本院審理中
        結證明確（同上他卷第26、32頁、本院卷第50至55、76
        至81頁參照），亦有上開本票影本6 紙（94年度他字第
        5869號卷第5 頁參照）及委託書1 紙（同上他卷第7 頁
        參照）在卷可參，復為被告所不爭執，應堪認屬實情。
      2.被告為清償其上開積欠告訴人之款項，遂於94年6 月14
        日，在其父親吳正珍所經營位於高雄市○○○路123 號
        之工廠內，開立本票13紙向其父親借款124,500 元，並
        與其父親約定每半月由其薪水中扣除1 萬元以為清償，
        其父親再逐次返還上開本票予被告，嗣被告即將向其父
        親借得之款項交付予乙○○，乙○○亦將被告簽發予告
        訴人之本票返還被告乙情，業據證人吳正珍於偵查中結
        證明確（同上他卷第10至12、31、32頁參照），除與被
        告前開辯解互核相符外，亦與證人即被告之弟吳佳展於
        偵查中結證稱：伊有看見被告開本票向伊父親借錢，然
        後伊父親就拿錢給被告，伊父親有表示是要幫被告還錢
        給地下錢莊等語情節相符（同上他卷第19頁參照），復
        與證人即被告之母親翁玉珍於偵查中結證稱：公司的帳
        目是由伊所製作，因為被告向公司借款124,500 元，所
        以每半個月由被告薪水中扣除10,000元；係吳正珍告訴
        伊被告向公司借錢，吳正珍還將13張本票交給伊，要伊
        每扣1 次錢，就還被告1 張本票等語情形一致（同上他
        卷第32頁參照），並有被告所簽發予證人吳正珍而尚未
        清償之本票影本8 紙（同上他卷第25至27頁參照）及公
        司帳目1 份（同上他卷第22至24頁參照）附卷可據。參
        以證人甲○○於本院審理時，亦證稱係因被告父親打電
        話約其前往取款，其始委託乙○○代為取款等語（本院
        卷第54頁參照），亦足佐證人吳正珍、吳佳展及翁玉珍
        上開證述，應堪認亦屬實情。至證人吳正珍究係何時將
        被告所欲借貸之款項交付予被告，係證人乙○○前往請
        求付款之前抑或之後，係被告簽發本票予證人吳正珍之
        前抑或之後等節，證人吳正珍與吳佳展於偵查中之證述
        雖或略有出入，然渠等就證人吳正珍確有交付被告所欲
        借貸之款項予被告一節，始終證述明確且互核一致，即
        難僅因些微細節差異，逕遽認上開證人之證述均無足採
        信。
      3.又證人乙○○於偵查及本院審理中雖證稱：伊持本票向
        被告請求付款時，被告表示要先看過本票核對金額，伊
        就將本票交付予被告，被告拿走後即放入自己口袋，並
        表示不清償欠款，本票也不還伊等語（94年度他字第50
        51 號 卷第32頁、本院卷第77、79頁參照）。惟查，本
        件被告自偵查以迄本院審理中，始終堅詞主張已將欲清
        償告訴人之款項交付證人乙○○，則證人乙○○究係確
        實未自被告處收受任何款項，抑或如被告所辯稱，證人
        乙○○確有收受被告所欲清償告訴人之款項，其實情如
        何，不惟關係本件被告是否確有公訴人所指摘之詐欺犯
        行，亦涉及證人乙○○是否因未將向被告催討所得之款
        項如數交付告訴人而涉犯業務侵占刑責，是其證詞對其
        自身既具相當利害關係，實難期待其確能立於中立客觀
        之立場而為證述，從而，證人乙○○前開證述有無偏頗
        之虞，是否確可採信，均實非無疑。另證人乙○○復證
        述：被告將本票拿走後，伊有當場打電話予甲○○說明
        此事等語（同上他卷第32頁、本院卷第78頁參照），且
        上情亦據證人甲○○於本院審理中證述無訛（本院卷第
        51、54頁參照）；然查，證人乙○○至被告工廠向被告
        請求付款時，證人甲○○既未在場，其即無從得知當時
        現場究竟發生何事，縱係其間證人乙○○確曾撥打電話
        予證人甲○○表示本票已遭被告騙取不還，亦係證人乙○○於通話中向證人甲○○告知此事，並非證人甲○○
        所親身經歷見聞，復證人甲○○於本院審理中亦結證稱
        ：「（問：你可否確定乙○○沒有收到錢？）我沒有辦
        法確認，…。」、「（問：你是否能確定被告有無還你
        錢？）我不在場不能確定。」等語明確（本院卷第52、
        54頁參照），實難僅憑證人甲○○證述曾於電話中聽聞
        證人乙○○提及本票遭被告騙取等語，即得遽認證人乙○○前揭證述為真。再證人甲○○接獲乙○○電話告知
        本票遭詐取後，雖立即打電話向被告求證，然被告之弟
        向甲○○回稱「妳在說什麼瘋話」，並掛斷電話等情，
        亦據證人甲○○於本院審理中證述明確（本院卷第55頁
        參照），故亦無從佐證被告有詐取本票之事。末以本案
        發生時，證人乙○○年齡業屆滿45歲，係一具相當生活
        閱歷之成年人，且於本案發生前，即曾受告訴人委託向
        他人催討債款乙情，亦據其於本院審理中結證在卷（本
        院卷第78頁參照），則證人乙○○既受告訴人委託向被
        告催討本件借款，而告訴人所交付之本票原本復為證明
        被告確有積欠告訴人前開款項之唯一憑據，衡情證人乙○○理應知悉於被告清償債務前，應妥善小心保存告訴
        人所交付之本票原本，否則一旦滅失，告訴人即無從向
        被告主張任何債權，然證人乙○○竟於被告清償債務前
        ，僅因被告要求核對金額，即率爾將本票交付予被告，
        其所為顯然有違常情。況證人乙○○受託收取債權，而
        遭被告詐取本票，致其不惟未收得款項，復失去債權憑
        證，甚而可能陷自己有侵占之嫌，證人乙○○竟未當場
        報警或請證人甲○○到場處理，以保全現場情況證據，
        反而離去現場，證人乙○○所為亦令人費解，足見證人
        乙○○證述遭被告騙取本票一事，是否確為實情，尚非
        無疑。
    (五)綜上所述，被告究否確有公訴人所指此部分之犯行，本院
      認為仍存有合理之懷疑，尚未到達確信其為真實之程度。
      此外，復查無其他積極證據足資認定被告確有此部分之犯
      行，揆諸首揭法律規定與說明，既無足夠證據確信公訴人
      上揭指述為真實，自應為被告無罪之諭知，以昭審適。
據上論斷，應依刑事訴訟法第299 條第1 項前段、第301 條第1
項，刑法第2 條第1 項前段、修正前刑法第201 條第1 項、第20
5 條，罰金罰鍰提高標準條例第1 條前段，判決如主文。
本案經檢察官呂乾坤到庭執行職務。
中    華    民    國    95    年    10    月    31    日
                  刑事第四庭    審判長法  官 郭玫利
                                      法  官 陳明呈
                                      法  官 陳振嘉
如不服本判決，應於判決送達後10日內，向本院提出上訴狀。
以上正本證明與原本無異。
中    華    民    國    95    年    10    月    31    日
                                      書記官 顏宗貝
附錄本案論罪科刑法條：
刑法第201 條第1 項
意圖供行使之用，而偽造、變造公債票、公司股票或其他有價證
券者，處3 年以上10年以下有期徒刑，得併科3,000 元以下罰金
。
附表：
┌──┬─────┬─────┬────┬───┐
│編號│票號      │發票人    │發票日  │ 金額 │
├──┼─────┼─────┼────┼───┤
│一  │TH0000000 │丙○○    │93.12.30│20,000│
├──┼─────┼─────┼────┼───┤
│二  │TH0000000 │丙○○    │94.1.1  │20,000│
├──┼─────┼─────┼────┼───┤
│三  │TH228400  │丙○○    │94.6.1  │20,000│
├──┼─────┼─────┼────┼───┤
│四  │TH525427  │城慶    │94.6.14 │20,000│
├──┼─────┼─────┼────┼───┤
│五  │TH228408  │丙○○    │94.6.15 │20,000│
├──┼─────┼─────┼────┼───┤
│六  │TH228410  │丙○○    │94.8.5  │4,500 │
└──┴─────┴─────┴────┴───┘


司法院資訊處製作；財團法人民間司法改革基金會備份。
